臺灣高等法院臺南分院民事判決　92年度上字第121號
上　訴　人　嘉義縣中埔鄉鄉公所
法定代理人　乙○○
訴訟代理人　吳啟勳　律師
被 上訴 人　甲○○
訴訟代理人　吳水盛
　　　　　　嚴庚辰　律師
複 代理 人　鐘孟秋　律師
　　　　　　陳國瑞　律師
上列當事人間請求回復原狀事件，上訴人對於中華民國九十二年
三月二十日臺灣嘉義地方法院第一審判決（民國九十八年度訴字
第九０八號）提起上訴，本院於民國九十四年四月十二日言詞辯
論終結，判決如下：
    主  文
上訴駁回。
第二審訴訟費用由上訴人負擔。
    事  實
甲、上訴人方面：
一、聲明：求為判決：(一)原判決廢棄。(二)被上訴人在第一審之訴
    及假執行之聲請均駁回。(三)第一、二審訴訟費用由被上訴人
    負擔。
二、陳述：除與原判決記載相同者，茲引用之外，補稱：
    (一)卷附內政部土地測量局民國（下同）九十一年十二月九日
      測籍字第０９１００１７２５５號函說明二、（二）載明
      ：「鑑定圖圖示Ｎ－Ｍ－Ｂ－Ｌ－Ｋ－Ｊ－Ｉ連接線為和
      睦八號計畫道路南面邊界線，即和美段一五九八、一五九
      七、一五九六、一四五八地號均位於和睦八號計畫道路內
      ．．．」，即如該局於九十三年六月十日測籍字第０９３
      ０００７２６１號函檢具之附件鑑定圖標示紅色實線，乃
      訟爭中埔和睦八號計畫道路南面邊界線，該標示紅色實線
      北面和美段一五九八、一五九七、一五九六、一四五八地
      號均屬中埔和睦八號計畫道路範圍，亦即上開附件鑑定圖
      和美段一四五八地號內黃色（即甲）部分及一五九六地號
      內黃色（即乙、丙）部分，均屬中埔和睦八號計畫道路用
      地甚明。又中埔鄉和睦都市○○○號道路範圍內之用地，
      上訴人已於八十三年間依法完成徵收，業經被上訴人具領
      補償金在案，有卷附「中華民國八十三年四月中埔鄉和睦
      都市計劃八、廿三號道路工程用地征收土地地價補償清冊
      」可証，上訴人於和睦都市○○○號道路範圍內之工程用
      地徵收補償後，始於中埔都市○○○號道路範圍內開闢現
      況道路，於法自無侵害被上訴人權利之可言。
    (二)上訴人對於內政部土地測量局九十三年五月二十八日鑑定
      書之鑑定結果無意見，合先說明。上訴人於八十三年間辦
      理中埔鄉和睦都市○○○號道路用地徵收，當時徵收之土
      地中包括被上訴人所有重測前同鄉○○段司公小段一０
      一－二七五、二七二－二七、二七二－五七地號，有和睦
      都市○○○號道路用地徵收土地清冊可證。嗣後一０一－
      二七五、二七二－五七地號於89.10.11地籍圖重測後分別
      為和美段一六一一、一五九八地號；另二七二－二七地號
      則於本件訴訟（89.10.16起訴）後90.8.23始因地籍圖重
      測為和美段一五九七地號，有土地謄本可證。上開徵收土
      地二七二－二七地號（即一五九七地號）、二七二－五七
      地號（即一五九八地號）分別與訟爭一四五八、一五九六
      （重測前為二七二－七０地號）地號相毗，惟二七二－二
      七地號（因分割增加地號二七二－五四地號）與二七二－
      七０地號（分割自二七二－五四地號）原屬「地籍誤謬糾
      紛仲裁暫緩公告」土地，亦有土地謄本及原審卷水上地政
      90.3 .13九０嘉上地二字第一四九九號函」可證。
    (三)重測前坐落嘉義縣中埔鄉○○段司公小段二七二－二七
      、二七二－五七等地號於七十七年六月二十八日「依據嘉
      義縣政府76.3.25府建都字第20231號函辦理」分別逕為分
      割增同段二七二－五四地號、面積為一九九平方公尺及同
      段二七二－三地號，面積三七九平方公尺，於八十三年四
      月二十五日經徵收為中埔鄉所有，有土地登記簿謄本可稽
      。上開土地為中埔鄉○號道路用地，於八十八年間闢建，
      迄八十九年三月六日完工為現況道路。上開二筆土地再分
      別於九十年八月二十三日因地籍圖重測登記為中埔鄉○○
      段一五九七地號面積一六０．一０平方公尺，面積減少三
      八．九平方公尺，及於八十九年十月十一日因地籍圖重測
      為中埔鄉○○段一五九八地號面積三五七．三０平方公尺
      ，面積減少二一．七平方公尺。又上訴人於八十三年四月
      二十五日徵收取得前揭訟爭土地後，於八十八年間闢建現
      況道路前，即於八十七年間委託「台灣省政府地政處土地
      重劃工程局測定」「和睦都市○○○號道路樁位」後，始
      進行闢建為現況道路，有該局87.7.20（87）地工測字第
      一四六０號函及水上地政87.8.29八七嘉上地二字第五一
      一九號函可稽。上揭上訴人徵收被上訴人所有二七二－二
      七、二七二－五七地號，其徵收面積合計五七八平方公尺
      ，地籍圖重測後面積合計五一七．一平方公尺，前後相較
      ，地籍圖重測後面積減少六０．六平方公尺，原判決認定
      上訴人無權占有之如原判決附圖甲、乙所示部分面積合計
      七一．二六平方公尺，兩者相較，固有一０．六六平方公
      尺之差距，但參酌內政部土地測量局93.5.28鑑定書第三
      項第（六）點後段：「和美段一五九八地號重測前土地登
      記面積為三七九平方公尺，與重測前地籍圖之面積三九二
      平方公尺比較，減少十三平方公尺及93.4.9鑑定圖示中埔
      和睦都市○○○號道路開闢現況尚比計畫範圍小乙節」，
      其間面積幾無差異。又由內政部土地測量局93.5.28鑑定
      書第三項第（四）點：「圖示Ａ－Ｂ－Ｃ－Ｄ－Ｅ－Ｖ－
      Ｔ－Ｕ－Ｓ－Ｒ－Ｌ－Ｍ－Ｎ－Ｏ－Ｐ－Ｑ連接線，係中
      埔鄉和睦都市○○○號道路之兩側邊線位置」；第（五）
      點：「圖示Ａ－Ｂ－Ｃ－Ｄ－Ｅ－Ｆ－Ｇ－Ｈ－Ｉ－Ｊ－
      Ｋ－Ｌ－Ｍ－Ｎ－Ｏ－Ｐ－Ｑ連接線，係中埔鄉和睦都市
      ○○○號道路兩側現況使用位置」觀之，足見，上訴人徵
      收開闢之中埔鄉和睦都市○○○號道路現況，均在中埔鄉
      和睦都市○○○號道路範圍內甚明。
    (四)按土地法第四十六條之三規定地籍圖重測之結果，應公告
      三十日，公告期間無人異議而告確定，然此僅具形式上之
      確定力，如因重測結果確有錯誤，則為公益上之理由，非
      不得糾正（行政法院七十九年度判字第一三一一號判決要
      旨參照）。依此說明，本件訟爭現況道路既經鑑定「均位
      於原計畫道路經徵收之範圍內」，縱令其後地政機關就此
      「地籍誤謬」地段施以地籍圖重測並公告確定，然參酌上
      揭之說明，亦僅具形式上之確定力而己，實質上要難謂上
      訴人依徵收原始取得闢建之道路用地，因此即指為無權占
      有，理之甚明。又按土地法第四十三條所規定之絕對效力
      ，係就對於第三人之關係而言（行政法院四十八年度判字
      第七十二號判例參照）。又土地重測經公告確定登記完竣
      後，如登記所示之法律關係有所爭執，則應訴請司法機關
      裁判以資解決（行政法院七十九年度判字第五二五號判決
      參照）。又給付判決可以代用積極或消極之確認判決（最
      高法院四十六年度台抗字第一三六號判例參照）。本件被
      上訴人起訴主張上訴人無權占用經原判決認定之如附圖甲
      、乙、丙所示部分土地，既經鑑定確屬上訴人徵收原始取
      得之道路用地，依上揭之說明，鈞院可為實質上之判斷，
      即如認定原判決附圖所示甲、乙、丙部分確屬上訴人八十
      三年間徵收中埔鄉和睦都市○○○號道路範圍內之用地，
      於法上訴人即非無權占有，被上訴人之請求應不能准許。
三、證據：除援用第一審所提證據外，補提土地登記謄本四份、
    省土地重劃局函影本、水上地政函影本、內政部土地測量局
    函及鑑定圖等各一份為證，並聲請向嘉義縣水上地政事務所
    調取該所於七十七年六月二十八日「依據嘉義縣政府76.3
    .25 府建都字第20231號函」辦理逕為分割「重測前中埔鄉
    ○○段司公小段二七二－二七及二七二－五七地號土地」
    之「該函及逕為分割」全部資料。前項逕為分割後二七二
    －二七及二七二－五七地號土地之地籍原圖。該所87.8.
    八七嘉上地二字第五一一九號函檢送之「樁位之地籍圖分
    割成果圖」原圖等資料；另聲請向嘉義縣水上地政事務所函
    詢下列事項：重測前中埔鄉○○段司公小段二七二－二
    七地號面積一九九平方公尺，於九十年八月二十三日因地籍
    圖重測為中埔鄉○○段一五九七地號面積一六０．一０平方
    公尺，面積減少高達三八．九平方公尺之原因何在？有無逾
    越地籍圖重測之合理誤差值？重測前中埔鄉○○段司公
    小段二七二－五七地號面積三七九平方公尺，於八十九年十
    月十一日因地籍圖重測為中埔鄉○○段一五九八地號面積三
    五七．三０平方公尺，減少高達二一．七平方公尺之原因又
    何在？有無逾越地籍圖重測之合理誤差值？重測前甲○○
    所有中埔鄉○○段司公小段二七二－三、－五四、－六八
    ；二七二－五五、－五六；二七二－七０；二七二－六九等
    地號土地分別於89.10.11；89.10.27；90.8.23；91.7.19地
    籍圖重測登記，其重測登記後之面積較之重測前之面積是增
    加、亦或減少？其原因何在？聲請由內政部土地測量局鑑測
    ：鑑定鈞院向水上地政調取之重測前二七二－二七及二七
    二－五七地號土地之地籍原圖其面積若干？又上開傳訊證人
    面積與重測前登記簿所載面積是否相符？前項鑑算之面積
    、位置與本件訟爭中埔鄉和睦都市○○○號道路現況之面積
    、位置是否相符？鑑定鈞院向水上地政調取之87.8.八
    七嘉上地二字第五一一九號函檢送之訟爭道路「樁位之地籍
    圖分割成果圖原圖」與本件訟爭中埔鄉和睦都市○○○號道
    路現況之面積、位置是否相符？
乙、被上訴人方面：
一、聲明：求為判決：(一)駁回上訴。(二)訴訟費用由上訴人負擔。
二、陳述：除與原判決記載相同者，茲引用之外，補稱：
  (一)緣上訴人上訴意旨無非仍以：(1)上訴人在被上訴人所有坐落
    嘉義縣中埔鄉○○段一四五八地號如原審判決附圖所示代號
    甲面積三一點六四平方公尺，與同段一五九六地號如原審判
    決附圖所示代號乙面積三九點六二平方公尺及代號丙面積十
    點零三平方公尺土地所鋪設之柏油路面係在先前和睦都市○
    ○道路已徵收範圍內，且經被上訴人領取徵收補償費無誤，
    (2)內政部土地測量局於九十一年十二月九日測籍字第091001
    7255號函亦已表示系爭土地位於和睦八號計畫道路內，而認
    原審判決就上情疏未斟酌故應予廢棄云云；惟上訴人所指實
    有誤解，蓋被上訴人所有系爭土地並不在上訴人徵收範圍內
    ：原審判決理由三之(一)，業已詳述相關土地分割始末，並明
    確記載上訴人徵收範圍限於重測後之中埔鄉○○段一五九八
    及一五九七號土地，是上開土地既從未由上訴人徵收，上訴
    人自不得以徵收為由擅自劃為道路並鋪設柏油於系爭土地上
    ，從而上訴人辯稱：上開鋪設柏油路面之土地已經徵收開路
    屬原始取得云云，不足採信。故上訴人稱原審判決漏未斟酌
    系爭土地是否在徵收範圍內，即有誤會。
  (二)按原審雖於先前囑託嘉義縣水上地政事務所測量，該所測量
    結果認定上訴人鋪設柏油路面確有占用系爭土地無誤，足證
    系爭土地不在計畫道路內，蓋系爭土地若在計畫道路內即無
    得出該結論之可能；惟原審為求精確仍准許上訴人所請而囑
    託內政部土地測量局測量，茲該局如何為精密鑑定，原審判
    決已陳述甚詳，而該局鑑定圖（即原審判決附圖）更明白表
    示：(1)系爭土地重測前、後之地籍圖經界線位置均相符。是
    上訴人堅稱因重測導致經界線變更，即與事實不符。(2)原審
    囑託主旨乃請求測量系爭土地「是否遭和睦八號計畫道路鋪
    設柏油所占用，如有占用，請該局依重測後之地籍圖來計算
    面積位置」，嗣測量結果以系爭土地（即圖示甲GHIJKLG、
    圖示乙BCDEFGLB，圖示丙MNODCBM三部分）均遭上訴人鋪設
    柏油路面，並分別標明面積位置，顯然其已就囑託主旨詢問
    為肯定之回覆，亦即確認系爭土地為上訴人鋪設柏油所占用
    ，在已遭占用前提下進一步測出遭占用之面積位置，否則回
    函簡單答以無佔用即可，實無再大費周章測量之理。因是，
    系爭土地既未經徵收即無從准許上訴人鋪設柏油路面，已如
    前述，則原審判決理由二之(三)憑以詳細論述而認：上訴人鋪
    柏油侵越系爭土地無正當權源，被上訴人身為所有權人自有
    權請求回復原狀，詎上訴人猶認原審判決並未斟酌上情，顯
    有疏誤。本件起因乃上訴人要鋪設柏油路面時未依法向嘉義
    縣水上地政申請鑑界確定經界，反任憑己意鋪設致侵越系爭
    土地而來，上訴人縱非故意亦具有過失而應負全責，甚為顯
    然；至因此嘉義縣水上地政事務所與上訴人間如何，則非被
    上訴人所能過問，亦與本件無關，併此敘明。
  (三)又上訴人爭執係因重測所發生之土地面積誤差，惟本件爭點
    應視系爭道路徵收時，究以何地籍圖為徵收依據，就此上訴
    人應提出當年徵收時之所有相關公文、徵收圖面資料以供內
    政部土地測量局為鑑定。再被上訴人於重測前曾多次向上訴
    人及內政部土地測量局等行政機關提出異議，認上訴人已侵
    占被上訴人土地，卻未獲上開相關單位重視，上訴人又於重
    測後始認重測後之土地面積有誤差，可見上訴人之行政疏失
    甚為明顯。實則和睦八號道路係依七十三年之都市計畫之地
    籍原圖向被上訴人徵收土地，惟上訴人於八十三年徵收土地
    時，卻係以七十六年通盤檢討計畫後之地籍圖為徵收範圍，
    致兩者發生土地四邊界指之誤差，易言之，原徵收土地即系
    爭中埔鄉○○段一五九八、一五九七號其面積確實係分別為
    三七九平方公尺、一九九平方公尺，然之所以發生面積誤差
    在於和睦八號道路原設有中心樁位，嗣因和睦八號道路誤將
    中心樁位挪移，致重測後實際徵收面積減少，然細究和睦八
    號道路南、北方土地面積之差異，竟產生北面面積普遍增加
    ，反觀南面面積普遍減少，皆足以證明上訴人已侵占被上訴
    人之土地至明。
  (四)再者，和睦八號道路原係一十二米寬之道路，後經中埔和睦
    地區都市計畫欲變更為十五米寬道路，其附帶條件為變更溝
    渠為道路用地部分應由土地所有權人無償提供，是則上訴人
    在未經土地所有權人無償提供土地前，即率先就溝渠道路變
    更為道路用地，訴外人地政機關即誤將十二米道路向南北平
    均割1.5米後成為十五米寬之道路，惟至今因無人願意無償
    提供土地，是則上訴人逕行將中心樁位往南移導致於重測面
    積後發生界址向南移動。反之，和睦八號道路北邊土地面積
    卻不減反增。又本件徵收確實並未包括和美段一四五八、一
    五九六地號，上訴人所提供徵收清冊確實並無上開地號，且
    上開地號所有權人登記為被上訴人，有鈞院卷內之土地謄本
    在卷可稽，是故，既無徵收上開地號之土地事實何來以重測
    錯誤而認其並未侵占被上訴人之土地，即認因重測發生土地
    面積位址變動，亦屬上訴人之行政疏失與被上訴人無涉，況
    上訴人之土地面積位址因重測後普遍向南面移，然徵收當時
    係向南、北邊徵收，何來僅有南面減損面積，北面卻無端增
    加面積，顯有可疑。
  (五)末者，原審曾囑託水上地政事務所勘驗，有九十年一月十二
    日及九十年十月二日之複丈成果圖；亦曾囑託內政部土地測
    量局勘驗，有九十一年八月二十七日之鑑定圖及鑑定報告，
    勘驗複丈、鑑定結果確認係上訴人已侵占被上訴人土地之所
    有權。然內政部土地測量局於九十三年五月二十八日所作之
    鑑定圖及鑑定書，除與先前所為測量矛盾外，其所為之鑑定
    亦不可採，蓋其亦係以偏蓋全，僅以系爭和美段一五九七、
    一五九八號之原地籍圖為測量依據，且就上開所述，於中心
    樁位已向南移情況下，顯然測量即失依據，是故不可採。
三、證據：除援用第一審所提證據外，補提臺灣省政府住宅及都
    市發展局嘉義縣中埔鄉和睦地區○○道工程平面圖及縱斷面
    圖、中埔和睦地區都市計畫（第一次通盤檢討）及嘉義縣水
    上地政事務所於八十八年十一月八日八八嘉土地二字第八五
    二七號函文各一份為證。
丙、本院依職權向嘉義縣水上地政事務所調取嘉義縣中埔鄉○○
    段一五九四、一五九六、一五九七、一五九八等地號土地於
    重測前之地籍原圖，並囑託內政部土地測量局鑑測、會同勘
    驗重測前二七二－二七及二七二－五七地號土地，及傳訊證
    人丙○○、丁○○。
    理  由
一、本件被上訴人起訴主張：坐落嘉義縣中埔鄉○○段第一四五
    八、一五九六地號土地（重測前依序為同鄉○○段司公小
    段二七二之六八、二七二之七０地號土地，下稱系爭土地）
    為其所有，上訴人於八十九年一月間無權占有使用系爭土地
    ，其面積分別為系爭一四五八地號土地如附圖代號甲面積三
    一．六四平方公尺、系爭一五九六地號土地如附圖所示代號
    乙面積三九．六二平方公尺、代號丙面積十．０三平方公尺
    ，並於其上鋪設柏油，供作道路使用，妨害上訴人之所有權
    。因本於所有權之法律關係，求為判命上訴人應將被上訴人
    所有坐落系爭第一四五八地號如附圖所示代號甲面積三一．
    六四平方公尺，同段一五九六地號如附圖所示代號乙面積三
    九．六二平方公尺及代號丙面積十．０三平方公尺土地上之
    柏油路面剷除後回復原狀，並將前開土地返還予被上訴人之
    判決等語。
二、上訴人則以：系爭土地如附圖所示代號甲、乙、丙部分原屬
    嘉義縣中埔鄉和睦都市○○○號道路用地，於八十三年間經
    上訴人依法徵收開闢道路，被上訴人已領得徵收補償費，嗣
    縱因重測之結果致使面積產生差異，惟上訴人於徵收取得之
    範圍內闢建道路，於法本非無權占有等語，資為抗辯。
三、查兩造對於本件系爭土地為被上訴人所有，上訴人於八十九
    年一月間在系爭土地上鋪設柏油，占有使用之面積為系爭一
    四五八地號土地如附圖代號甲面積三一．六四平方公尺、系
    爭一五九六地號土地如附圖所示代號乙面積三九．六二平方
    公尺、代號丙面積十．０三平方公尺等情，並不爭執，復有
    系爭土地之土地登記謄本（見原審卷(一)第七至十二頁）、地
    籍圖、現場照片（見原審卷(一)第二五、二六頁）在卷足佐，
    並經原審法院會同內政部土地測量局到場勘驗、鑑測，分別
    製有勘驗筆錄、鑑定書暨鑑定圖等各一份附卷可稽（見原審
    卷(一)第二一六至二一八頁、第二二二至二二四頁），堪信被
    上訴人此部分主張為真實。至被上訴人主張上訴人無權占有
    使用系爭土地如附圖所示代號甲、乙、丙部分鋪設柏油，供
    作道路，妨害被上訴人之所有權等語，則為上訴人所否認，
    並以前詞置辯。從而本件應審究者為：上訴人於系爭土地如
    附圖所示代號甲、乙、丙部分上鋪設柏油作為道路使用，是
    否有正當權源？經查：
  (一)按當事人主張有利於己之事實者，就其事實有舉證責任，民
    事訴訟法第二百七十七條前段定有明文。系爭土地既為被上
    訴人所有，上訴人主張其就系爭土地有合法占有使用之法律
    上權源，依舉證責任分配之原則，自應由上訴人負舉證之責
    任（最高法院十八年度上字第二八五五號判例參照）。上訴
    人雖提出土地登記簿謄本十二份，補償清冊、施工相片黏表
    各一份，並聲請由內政部土地測量局為鑑定。惟查，依上訴
    人提出之土地登記簿謄本、徵收補償清冊（見原審卷(一)第八
    六至九六、九九至一一二頁），固足以證明被上訴人所有坐
    落嘉義縣中埔鄉○○段司公小段二七二之三地號土地，於
    六十三年八月二十七日分割為同段二七二之三（面積七百
    平方公尺）、二七二之二七地號土地；而同段二七二之三
    地號土地再於七十七年七月六日分割為同段二七二之三（
    面積二六六平方公尺）、二七二之五五至二七二之五七地
    號土地；同段二七三地號土地再於八十六年三月十九日分割
    為同段二七二之三（面積一四四平方公尺）、二七二之
    六八（重測後為系爭一四五八號土地）、二七二之六九地
    號土地。而同段二七二地號土地則於七十七年七月六日分割
    為同段二七二之二七、二七二之五四地號土地；同段二
    七二之五四地號土地又於八十六年三月十九日分割為同段
    二七二之五四、二七二之七０（重測後為系爭一五九六地
    號土地）地號土地等情。而上開二七二之五七、二七二之二
    七地號土地經上訴人於八十三年七月十二日徵收，被上訴人
    並不否認已領得徵收補償款。至內政部土地測量局九十一年
    十二月九日測籍字第０９１００１７２５５號函說明二、（
    二）雖載明：「鑑定圖圖示Ｎ－Ｍ－Ｂ－Ｌ－Ｋ－Ｊ－Ｉ連
    接線為和睦八號計畫道路南面邊界線，即和美段一五九八、
    一五九七、一五九六、一四五八地號均位於和睦八號計畫道
    路內．．．」，有該函文一份在卷可參（見原審卷第二五九
    、二六０頁），但和睦八號計畫道路範圍內之土地未必即是
    上訴人有予合法徵收之範圍。按上訴人所徵收者，係上開二
    七二之五七（重測後為同鄉○○段一五九八地號土地）、二
    七二之二七（重測後為同鄉○○段一五九七地號土地）地號
    土地，已如前述不包括系爭一四五八、一五九六地號土地在
    內，是上訴人辯稱：系爭土地業經其徵收開闢道路、已原始
    取得云云，不足採信。
  (二)原審法院向嘉義縣水上地政事務所函查嘉義縣中埔鄉○○○
    ○道路徵收闢建道路時，上訴人有無申請鑑界或測量，已據
    該所函覆：上訴人於闢建該路段時並未向該所申請鑑界，惟
    曾於八十八年十月一日函囑該所協助量測，經該所指派測量
    員丙○○（已離職）前往實地協助上訴人檢測計劃道路中心
    椿位是否相符，並未測訂界，故未繪製測量成果圖等語，有
    該所九十一年十一月十八日九十一嘉上地二字第０九一００
    ０七五七六號函一份在卷可憑（見原審卷(二)第二五八頁），
    而證人丙○○於本院審理時到庭證稱：我只作都市○○道路
    中心椿檢測，是在地籍圖重測之前，檢測之後我回去報告課
    長，及與同事討論，並詢問逕為分割的同事，約可判斷是逕
    為分割錯誤等語（見本院九十二年九月九日準備程序筆錄第
    四頁）。足見上訴人當時主觀上欲徵收者，或為嘉義縣中埔
    鄉○○○○道路用地，惟實際徵收者，係上開二七二之五七
    、二七二之二七地號土地，此二筆經徵收之土地反映地籍圖
    上，是否為和睦計劃道路，上訴人於築路時未申請鑑界，不
    得而知。惟上訴人實際上徵收者既為上開二筆土地，不及於
    系爭土地，其主張因徵收而有權占有使用系爭土地，難認有
    理由。
  (三)上訴人占用被上訴人所有系爭土地之位置及範圍，經上訴人
    聲請原審法院囑託台灣省政府地政處土地測量局實施鑑測：
    就和美段一四五八、一五九六地號土地，依據重測前的地籍
    圖測量是否有遭和睦八號計劃道路鋪設柏油所占用，如有占
    用，請該局依重測後之地籍圖來計算面積位置等語。該局為
    求測量精確，採用精密電子測距經緯儀，在系爭土地附近利
    用地籍圖重測時測設之圖根點施測圖根測量，並經計算檢核
    閉合後，作為該測區之控制點，然後以圖根點為基點，用上
    列儀器分別施測系爭土地附近各界址點及道路鋪設柏油界線
    ，並計算其座標值輸入電腦，用自動繪圖儀展繪於鑑測原圖
    上（同重測後地籍圖比例尺五百分之一及重測前地籍圖比例
    尺一千二百分之一），然後依據嘉義縣水上地政事務所保管
    之地籍圖、地籍調查表、宗地資料等資料，謄繪本案有關土
    地地籍圖經界線，與前項成果核對檢核後，測定於鑑測原圖
    上，作成五百分之一鑑定圖。其鑑定結果則說明：
    圖示小圓圈係圖根點之位置。
    圖示實線係重測後地籍圖經界線，其中Ｊ─Ｉ─Ｈ─Ｇ─
      Ｆ─Ｅ─Ｄ─Ｏ─Ｎ─Ｍ─Ｂ─Ｌ─Ｋ─Ｐ─Ｑ─Ｒ─Ｊ
      連接實線，係重測前地籍圖經界線位置，與重測後地籍圖
      經界線位置相符。
    圖示點號Ａ（道路護岸）─Ｂ（紅漆）─Ｃ（地基）─Ｄ
      （地基）連接線，係現況和睦八號計畫道路鋪設柏油位置
      ，以兩造確定位置實測，係本院實地指定測量系爭界址位
      置（點號Ａ─Ｂ連接線上有Ｉ、Ｊ、Ｋ、Ｌ分歧點係該直
      線上之交點）。
    圖示甲（Ｇ─Ｈ─Ｉ─Ｊ─Ｋ─Ｌ─Ｇ連接範圍），係和
      睦八號計畫道路鋪設柏油使用和美段一四五八地號土地範
      圍內，其面積為三一．六四平方公尺。
    圖示乙（Ｂ─Ｃ─Ｄ─Ｅ─Ｆ─Ｇ─Ｌ─Ｂ連接範圍），
      係和睦八號計畫道路鋪設柏油使用和美段一五九六地號土
      地範圍內，其面積為三九．六二平方公尺。
    圖示丙（Ｍ─Ｎ─Ｄ─Ｏ─Ｄ─Ｃ─Ｂ─Ｍ連接範圍），
      係和美段一五九六地號土地範圍內之和睦八號計畫道路用
      地，其面積為一０．０三平方公尺。
    有該局九十一年九月六日地測二字第０九一００一二五二六
    號函暨所附之鑑定書、鑑定圖（即本判決附圖）在卷可憑（
    見原審卷(二)第二二二至二二四頁）。原審法院先前囑託嘉義
    縣水上地政事務所就上訴人占用系爭土地之範圍為測量，該
    所測量結果認上訴人占用系爭土地之面積為：系爭一四五八
    地號土地面積為二九．一六平方公尺、一五九六地號土地為
    三八．七三平方公尺等語，有該所九十年一月十八日八九嘉
    上地二字第八四九五號、九十年十月三日九十嘉上地二字第
    七八三八號函各一份暨所附複丈成果圖附卷可稽（見原審卷
    (一)第三九至四一、七四、七五頁）。亦認上訴人鋪設之柏油
    路面占用被上訴人所有之系爭土地。又上開嘉義縣水上地政
    事務所之測量結果雖與上開土地測量局所鑑得占用面積有些
    微差距，惟因上開土地測量局所採用之測量儀器較為精密，
    繪圖過程又係經繁複之手續，其測得之結果應認較為準確而
    可採信。故被上訴人主張上訴人占用系爭土地之範圍，以內
    政部土地測量局之鑑定圖為準，核屬可採。再者，依內政部
    土地測量局之鑑定，係認系爭土地重測前、後之地籍圖經界
    線位置均相符，並無變動，是上訴人抗辯：因重測始發生占
    用被上訴人所有系爭土地云云，亦非可採。且該次重劃縱有
    何變更經界之處，惟該重劃既經公告確定，辦理登記完竣，
    當生重劃效力，在未依法塗銷登記以前，仍不得否認被上訴
    人為系爭土地如附圖所示代號甲、乙、丙部分土地之所有權
    人，被上訴人本於所有人之地位行使物上請求權，於法自屬
    有據。至於上訴人徵收土地之面積是否因重劃而不足，能否
    依不當得利向被上訴人請求返還徵收補償費，係另一問題。
    至內政部土地測量局於九十三年五月二十八日所作之鑑定圖
    及鑑定書（附本院卷第一宗），係就已徵收之和美段一五九
    七、一五九八號鑑測，且係依八十九年度地籍圖重測公告確
    定為據，與系爭未徵收土地無涉，除與先前所為測量矛盾外
    ，其所為之鑑定難據為上訴人有利認定之依據。
  (四)又上訴人抗辯：系爭土地現已供公眾通行，有公用地役權存
    在等語，惟為被上訴人所否認。按公用地役關係乃私有土地
    而具有公共用物性質之法律關係，與民法上地役權之概念有
    間。既成道路成立公用地役關係之要件為﹕(1)須為不特定之
    公眾通行所必要，而非僅為通行之便利或省時。(2)於公眾通
    行之初，土地所有權人並無阻止之情事。(3)須經歷之年代久
    遠而未曾中斷，所謂年代久遠雖不必限定其期間，但仍應以
    時日長久，一般人無復記憶其確實之起始，僅能知其梗概。
    既成道路符合上開要件始能成立公用地役關係（司法院大法
    官會議釋字第四００號解釋之解釋理由書參照）。查系爭土
    地如附圖代號甲、乙、丙部分分別位於和睦八號計算道路之
    南側邊緣，自東延伸至西，甚為狹長（詳如附圖），並非道
    路之主體，而和睦計劃道路甚為寬廣，復有現場照片在卷可
    憑（見原審卷(一)第二五頁），實難認系爭土地如附圖代號甲
    、乙、丙部分為不特定之公眾通行所必要。其次，上訴人自
    認：系爭土地如附圖代號甲、乙、丙部分開闢為道路係在八
    十六、八十七年間完成等語。距今不過五、六年而已，且被
    上訴人於上訴人在系爭土地上鋪設柏油供公眾通行使用後，
    即持續向上訴人陳情、異議等，有被上訴人提出之陳情書、
    異議書、存證信函附卷可憑（見原審卷(一)第一四七至一五四
    頁）。上訴人復未舉證證明系爭土地於開闢道路之前實際上
    已供不特定之公眾通行，且通行之時日久長，其抗辯就系爭
    土地有公用地役關係存在，亦不足採信。
四、綜上所述，本件被上訴人主張上訴人無權占有使用系爭土地
    如附圖所示代號甲、乙、丙部分鋪設柏油，供作道路，妨害
    被上訴人之所有權等語為可採，上訴人所辯均為無可取。從
    而，被上訴人基於民法第七百六十七條之規定，本於所有權
    之物上返還請求權、物上除去請求權等法律關係，請求判命
    上訴人應將被上訴人所有坐落嘉義縣中埔鄉○○段第一四五
    八地號如附圖所示代號甲面積三一．六四平方公尺，同段一
    五九六地號如附圖所示代號乙面積三九．六二平方公尺及代
    號丙面積十．０三平方公尺土地上之柏油路面剷除回復原狀
    ，並將前開土地返還予被上訴人，為有理由，應予准許。原
    審為上訴人敗訴之判決，並依兩造之聲請而酌定相當擔保金
    額為准免假執行之宣告，經核並無不合，應予以維持。上訴
    意旨指摘原判決不當，求予廢棄改判駁回被上訴人在第一審
    之訴及假執行之聲請，為無理由，應予駁回其上訴。
五、本件事證已臻明確，兩造其餘主張及舉證，與判決結果不生
    影響，不另論述，並此敘明。
六、據上論結，本件上訴為無理由，依民事訴訟法第四百四十九
    條第一項、第七十八條，判決如主文。
中    華    民    國  九十四  年    四    月  二十六  日
                  民事第五庭    審判長法  官  張世展
                                      法  官  蘇清恭
                                      法  官  王浦傑
上為正本係照原本作成。
如對本判決上訴，須於判決送達後20日內向本院提出上訴狀，未
表明上訴理由者，應於上訴後20日內，向本院提出理由書（須附
繕本）。
中    華    民    國  九十四  年    四    月  二十七  日
                                      書記官　廖英琇
　　　　　　　　　　　　　　　　　　　　　　　　　Ｊ
